【裁判字號】    98,訴,2946
【裁判日期】    990224
【裁判案由】    毒品危害防制條例
【裁判全文】
臺灣板橋地方法院刑事判決              98年度訴字第2946號
公  訴  人  臺灣板橋地方法院檢察署檢察官
被      告  丙○○
選任辯護人  趙佑全律師
上列被告因違反毒品危害防制條例案件，經檢察官提起公訴（98
年度偵字第19002 號、第19347 號、第19348 號），本院判決如
下：
    主  文
丙○○幫助販賣第一級毒品，處有期徒刑捌年。
    事  實
一、丙○○明知其同居男友甲○○（業經本院判處罪刑在案）意
    圖營利而販賣第一級毒品海洛因，竟仍基於幫助販賣第一級
    毒品海洛因之犯意，於民國98年5 月28日晚上8 時8 分許，
    代為接獲乙○○欲向甲○○購買海洛因之來電後（丙○○係
    使用甲○○之門號0000000000號手機，乙○○則係使用門號
    0000000000號手機），旋即轉告甲○○。其後甲○○即於上
    開電話聯絡後未久之同日晚上某時，在臺北縣三重市○○路
    附近某超商前，販賣海洛因1 包給乙○○（數量約0.4 公克
    ，販賣金額則為新台幣【下同】1 千元）。嗣於98年7 月7
    日上午6 時5 分許，警方持本院所核發之搜索票，至甲○○
    位於臺北縣三重市○○路39巷25號1 樓之住處執行搜索，當
    場扣得前揭手機等物，因而查獲上情。
二、案經臺北市政府警察局移送臺灣板橋地方法院檢察署檢察官
    偵查起訴。
    理  由
壹、證據能力方面：
    按「被告以外之人於審判外之言詞或書面陳述，除法律有規
    定者外，不得作為證據」，刑事訴訟法第159 條第1 項定有
    明文，此即學理上所稱「傳聞證據排除法則」。依上開法律
    規定，傳聞證據原則上固無證據能力，但如法律別有規定者
    ，即例外認有證據能力。經查：
  一、被告丙○○及其辯護人主張：同案被告甲○○及證人乙○○於警詢中所為陳述，均係屬傳聞證據，無證據能力。查
      上開人等於警詢中所述，確屬被告以外之人於審判外之陳
      述，被告及其辯護人既爭執其等於警詢中所為陳述之證據
      能力，復查無其等警詢陳述有何傳聞例外規定可資適用，
      自均無證據能力可言。
  二、又被告以外之人於審判外之陳述，雖不符同法第159 條之
      1 至第159 條之4 之規定，但經當事人於審判程序同意作
      為證據，法院審酌該言詞陳述或書面陳述作成時之情況，
      認為適當者，亦得為證據；當事人、代理人或辯護人於法
      院調查證據時，知有第159 條第1 項不得為證據之情形，
      而未於言詞辯論終結前聲明異議者，視為有前項之同意，
      此則據同法第159 條之5 規定甚明。鑒於採用傳聞證據排
      除法則之重要理由之一，係因傳聞證據未經當事人之反詰
      問予以覈實，若當事人願放棄對原供述人之反對詰問時，
      原則上即可承認該傳聞證據之證據能力，而揆諸我國刑事
      訴訟法第159 條之5 之立法理由，除參照前述傳聞證據排
      除法則之基本法理外，亦參考日本刑事訴訟法第326 條之
      立法例，查日本刑事審判實務之運作，有關檢察官及被告
      均同意作為證據之傳聞書面材料或陳述，可直接援引該國
      刑事訴訟法第326 條作為傳聞例外之法律依據，僅在檢察
      官與被告不同意之情況下，乃須根據其他傳聞例外規定俾
      以斟酌該等書面材料或陳述是否具有證據能力，在當事人
      間無爭執之案件中，傳聞證據基本上均可依據前引規定提
      出於法院使用。職是之故，我國刑事訴訟法第159 條之5
      之適用應可作同上之解釋。經查，除前揭證據資料外，本
      件判決後開所示之被告以外之人於審判外之陳述（包括書
      面陳述），固均屬傳聞證據，惟被告及其辯護人就前揭審
      判外陳述之證據能力，雖知上開證據資料皆為傳聞證據，
      但於本院準備程序及審判期日中則未爭執上開證據資料之
      證據能力，且迄至言詞辯論終結前亦未再聲明異議；而公
      訴檢察官於本院審判期日中則表示上開證據資料均有證據
      能力。本院審酌上開證據資料製作時之情況，尚查無違法
      不當及證明力明顯過低之瑕疵，亦認為以之作為證據應屬
      適當，故揆諸前開法律規定與說明，爰逕依刑事訴訟法第
      159 條之5 規定，認前揭證據資料均例外有證據能力。
貳、實體方面：
  一、認定事實部分：
      訊據被告丙○○對於其於前開時間代接乙○○來電之事實
      固坦承不諱，惟矢口否認有何幫助販賣毒品之犯行，辯稱
      ：我只是甲○○的女友，幫他接聽一下電話而已，我並不
      知道乙○○打電話來要幹什麼，他之前打過電話來找甲○○，都是借錢云云。經查：
    (一)被告前揭接獲乙○○之來電（被告係使用甲○○之門號00
      00000000號手機，乙○○則係使用門號0000000000號手機
      ），雙方之通話內容如下：
      A（即乙○○）：小白（按：即甲○○）在嗎？
      B（即被告）：出去，你要怎樣？
      A：1啊。
      B：好，我叫他過去。
      上開通話內容，有警方所製作之通訊監察譯文1 份在卷可
      按（參見98年度偵字第19002 號卷第45頁），亦經證人乙○○於偵查中證述在卷，且為被告所是認。而證人乙○○
      於偵查中證稱：上述通話中「小白」就是指甲○○，這通
      電話是甲○○的女友即被告接的，「1 啊」就是向甲○○
      買1 千元的海洛因，這次也是在甲○○三重市○○路附近
      的便利商店交易，我給甲○○1 千元，甲○○給我0.4 公
      克的海洛因，我一手交錢，甲○○交毒品給我，我是獨資
      購買施用，不是與甲○○合資購買等語（參見同上偵查卷
      第184 、185 頁）。是依證人乙○○所證，足見其乃係向
      被告表達欲向其男友甲○○購買1 千元海洛因之意，僅係
      因事涉毒品交易之敏感事宜，未敢明言讓人聽聞，故其始
      以「1 啊」此種隱諱之代稱告知被告；另觀諸被告於聽聞
      證人乙○○告以「1 啊」之後，旋即答稱「好」，並答稱
      「我叫他（即甲○○）過去」，顯見被告對於證人乙○○
      所言要求完全可以理解，並無絲毫感到疑惑或不解之處，
      故其亦始會答稱「好」，並表示其將叫甲○○過去交易。
      由此亦見被告當係知悉證人乙○○欲向甲○○購買1 千元
      海洛因之意，否則被告如有疑問或不解，當會表示困惑之
      語氣，抑或會向證人乙○○詢問何意，又豈會答稱「好，
      我叫他過去」此種理解並熟稔之話語，其理自屬灼然。再
      者，證人乙○○與被告電話聯絡後，甲○○旋即赴約與證
      人乙○○在前揭時、地交易海洛因，此除經證人乙○○證
      述如上外，亦經同案被告甲○○於偵查及本院審理時供承
      無訛。基上各項證據資料以觀，足徵被告確係明知證人乙○○欲向其男友甲○○購買海洛因，其即在代接電話過程
      中，詢問該證人欲購買之金額，復再轉知甲○○，甲○○
      嗣後始會依約販賣海洛因給證人乙○○甚明。
    (二)被告雖仍矢口否認犯行，並以前揭情詞置辯云云。惟查，
      觀諸前揭通訊監察譯文所載對話內容，可知被告對於證人
      乙○○之購毒來意當係知之甚詳，業如前述，是以被告辯
      稱其不知證人乙○○打電話來之用意為何云云，已無足取
      。況被告於偵查中供稱：前揭電話是我接的，通話中所指
      的「小白」是指甲○○，「1 啊」是指0.1 公克的海洛因
      ，對方要拿1 千元出來，我知道對方是要打電話來買毒品
      ；我有時會幫甲○○接聽下游買家的電話等語（參見前揭
      偵查卷第180 頁）；嗣其於98年8 月21日移審至本院時亦
      供稱：我承認這通電話是乙○○打來跟甲○○買毒品，由
      我接聽，我就跟他約好叫甲○○送毒品過去等語（參見本
      院該日準備程序筆錄第3 頁）。是由被告上開先後所供，
      顯見被告業已坦承其明知證人乙○○之來電，係欲向甲○○購買海洛因之意，而由其代甲○○接聽來電，再約好由
      其轉告甲○○送海洛因過去給該證人至明。故被告嗣後翻
      異前詞，改稱其完全不知證人乙○○來電之用意，藉此否
      認協助甲○○販賣海洛因云云，顯係事後卸責之詞，要無
      足取。
    (三)又同案被告甲○○於本院審理時雖證稱：被告接聽前揭電
      話後，雖有跟我說乙○○打電話來，但她只是說乙○○叫
      我過去，就這樣子而已。因為乙○○是我的朋友，就住在
      隔壁，我們都有在施用毒品，有時候他會叫我幫他拿毒品
      ，當天被告說乙○○打電話來，我想說我們都有在施用毒
      品，所以我知道他的意思，才會拿毒品過去給他云云（參
      見本院99年2 月4 日審判筆錄）。惟查，審諸同案被告甲○○與被告係屬同居男女朋友關係，故甲○○所為證述難
      免有迴護偏袒被告之嫌，是其所為證述，已難遽以採信。
      又依證人乙○○於偵查中所證及同案被告甲○○於偵查及
      本院審理時所供，證人乙○○確係欲向甲○○購買海洛因
      ，而非僅止於請甲○○「幫他拿毒品」、「拿毒品過去給
      他」而已，故其於電話中亦始會向被告陳稱其要「1 啊」
      ，被告於偵查中亦坦承證人乙○○係要向甲○○購買1 千
      元之海洛因。可見甲○○於本院審理時所證已有圖卸其責
      之情形，又如何能期待其所證關於被告之部分具有可信性
      ，故其所為證述，益加難採。況稽之甲○○嗣後確係販賣
      1 千元海洛因給給乙○○，此為被告於偵查中供承無訛，
      亦經證人乙○○於偵查中及同案被告甲○○於偵查及本院
      審理時坦認在卷。倘若被告僅係向甲○○轉告證人乙○○
      曾有來電，但並未告知該證人欲購買1 千元海洛因之事，
      甲○○又如何能得知證人乙○○欲向其購買海洛因，嗣後
      又何以知道要外出與乙○○交易海洛因，且販賣海洛因之
      金額為1 千元，在在均與常情有違，由此更徵被告確有向
      甲○○轉告乙○○欲購買1 千元海洛因之意，資以協助甲○○販賣海洛因給乙○○，是同案被告甲○○於本院審理
      時所為證述顯無足取。
    (四)按販賣毒品罪之所謂「意圖」，即犯罪之目的，原則上不
      以發生特定結果為必要，只需有營利之意圖為已足，不以
      買賤賣貴而從中得利為必要（參見最高法院97年度台上字
      第2109號判決意旨）。甲○○既販賣海洛因給證人乙○○
      ，同時向該證人收取現金1 千元，顯見雙方即有交易之對
      價關係，甲○○當有營利之意圖無疑。而被告既代接證人
      乙○○之購毒來電，並轉告甲○○，甲○○亦因而出面與
      證人乙○○交易海洛因，顯見被告亦有幫助甲○○販賣海
      洛因之犯意無訛。
    (五)至公訴意旨雖認被告就前揭同案被告甲○○販賣海洛因之
      犯行，與甲○○有犯意聯絡及行為分擔，二人就該次犯行
      為共同正犯云云。惟查，同案被告甲○○於警詢、偵查及
      本院審理時均否認被告有參與其販毒犯行；而被告於偵查
      及本院審理時雖坦承曾有接聽乙○○之來電，且知悉乙○○係欲向甲○○購買毒品，但其僅係接聽電話後轉告甲○○，並無進一步之參與販毒行為。復觀諸前揭卷附通訊監
      察譯文所載，被告固有詢問乙○○欲購買毒品之金額，並
      向乙○○表示會叫甲○○過去等語。然此至多僅能證明被
      告或有基於幫助甲○○販賣毒品之意思，而有代為接聽乙○○之購毒來電，並再轉告甲○○之行為。但甲○○與乙○○之毒品販賣行為之著手及是否得以完成，仍繫於渠等
      雙方嗣後彼此之毒品實際交付作為，被告所從事者尚難遽
      認係屬販賣毒品之構成要件行為，而應僅屬販毒構成要件
      以外之行為。又被告是否係基於與甲○○共同犯罪之意思
      而從事前揭接聽電話之工作，經查並無積極證據資以佐明
      ，參以甲○○經查獲販賣毒品之次數高達二十六次（業經
      本院判處罪刑在案），被告所代接之電話僅有此次，更徵
      被告應非與甲○○基於分工合作之意思而從事上開代接電
      話之行為。是以尚難遽以被告有代接乙○○之購毒來電及
      進而轉告甲○○之行為，即率爾認定被告與甲○○有犯意
      聯絡及行為分擔，公訴意旨此節所指容難採認。
    (六)綜上所述，足徵被告明知甲○○確有販賣海洛因，卻仍基
      於幫助甲○○販賣海洛因之犯意，於接聽乙○○前揭購毒
      來電後，轉告甲○○，藉此幫助甲○○販賣海洛因給證人
      乙○○，嗣甲○○亦確有因此販賣海洛因給證人乙○○，
      而被告所辯復無足取，是以本件事證已臻明確，被告之犯
      行應堪認定。
  二、論罪科刑部分：
    (一)按毒品危害防制條例業於98年5 月20日修正公布，並於同
      年月22日施行，惟本件被告幫助販賣海洛因之犯罪時間係
      於98年5 月28日，已係在毒品危害防制條例修正施行之後
      ，當無比較新舊法之問題，應逕行適用修正後之規定即可
      ，合先敘明。
    (二)查海洛因係屬毒品危害防制條例第2 條第2 項第1 款所列
      之第一級毒品，被告以前揭行為幫助甲○○販賣第一級毒
      品海洛因，核被告所為，係犯刑法第30條第1 項前段、毒
      品危害防制條例第4 條第1 項之幫助販賣第一級毒品罪。
      公訴意旨認被告所為係犯毒品危害防制條例第4 條第1 項
      之販賣第一級毒品罪，即容有未洽（惟此毋庸變更法條，
      可參最高法院30年上字第1574號判例意旨、司法院（76）
      廳刑一字第1983號函研究意見）。被告幫助販賣第一級毒
      品，酌依刑法第30條第2 項規定，按正犯之刑減輕之。
    (三)按販賣第一級毒品罪之法定刑為「死刑或無期徒刑；處無
      期徒刑者，得併科新台幣二千萬元以下罰金」，然同為販
      賣第一級毒品之人，其原因動機不一，犯罪情節未必盡同
      ，或有大盤毒梟者，亦有中、小盤之分，甚或僅止於吸毒
      者友儕間為求互通有無之有償轉讓者亦有之，其販賣行為
      所造成危害社會之程度自屬有異，法律科處此類犯罪，所
      設之法定最低本刑卻同為「無期徒刑，得併科新台幣二千
      萬元以下罰金」，且幫助此類犯罪者亦同此法定刑，僅係
      得予酌減而已，不可謂不重。於此情形，倘依其情狀處以
      相當之有期徒刑，即足以懲儆，並可達防衛社會之目的者
      ，自非不可依客觀之犯行與主觀之惡性二者加以考量其情
      狀，是否有可憫恕之處，適用刑法第59條之規定酌量減輕
      其刑，期使個案裁判之量刑，能斟酌至當，符合比例原則
      。查甲○○於本件販賣海洛因給乙○○之金額僅為1 千元
      ，而其雖另有其他販賣海洛因給乙○○、沈建誠二人之情
      事，次數經本院認定雖有十七次（扣除本件此次），但其
      每次販賣之數量均屬非鉅，販賣之價格合計亦僅新台幣2
      萬餘元，以其情節論，惡性尚非重大不赦，而被告僅幫助
      甲○○販賣本件之海洛因一次，惡性更非重大不赦，若以
      毒品危害防制條例第4 條第1 項所規定之法定本刑而科處
      最輕本刑無期徒刑，復依幫助犯減輕之規定酌減，仍屬情
      輕法重，在客觀上尚足以引起一般之同情，尚有堪資憫恕
      之處，本院認依其情狀處以相當之有期徒刑，即足以懲儆
      ，並可達防衛社會之目的，爰適用刑法第59條之規定，酌
      量減輕其刑，並依刑法第70條規定，遞減輕之。
    (四)本院審酌被告正值青壯，不思依循正軌行事，竟無視政府
      反毒政策及宣導，仍以前揭方式幫助販賣第一級毒品海洛
      因給乙○○，對於海洛因施用來源之提供大有助益，影響
      所及，非僅多數人之生命、身體將可能受其侵害，社會、
      國家之法益亦不能免，為害之鉅，當非個人一己之生命、
      身體法益所可比擬，自應嚴厲規範，嗣其於犯後仍飾詞圖
      卸其責，是其所為自應受有相當程度之刑事非難；惟另考
      量被告或係基於與甲○○為男女朋友之關係，始失慮協助
      甲○○販賣海洛因，然甲○○此次販賣數量及所得金額均
      屬有限，兼衡被告之犯罪動機、目的、手法、智識程度非
      高（學歷僅國小畢業）、家庭經濟狀況係屬貧寒等一切情
      狀，酌情量處如主文所示之刑，以資懲儆。
    (五)又共同正犯因相互間利用他人之行為，以遂行其犯意之實
      現，本於責任共同之原則，有關沒收部分，對於共犯間供
      犯罪所用之物，自均應為沒收之諭知。惟幫助犯僅係對於
      犯罪構成要件以外行為為加工，並無共同犯罪之意思，自
      不適用該責任共同原則，對於正犯所有供犯罪所用之物或
      犯罪所得之物，亦為沒收之諭知（參見最高法院91年度台
      上字第5583號判決意旨）。查本件固經警方扣得甲○○所
      有供前揭販賣海洛因所用之門號0000000000號手機等物，
      惟被告所為僅係販賣海洛因之幫助犯，依上述說明，自無
      責任共同原則之適用，當不得併為諭知沒收上開扣案物品
      ；至對於甲○○販賣海洛因所得財物，亦同無諭知沒收或
      以被告財產抵償之餘地，均併此敘明。
據上論斷，應依刑事訴訟法第299 條第1 項前段，毒品危害防制
條例第4 條第1 項，刑法第11條前段、第30條第1 項前段、第2
項、第59條，判決如主文。
本案經檢察官陳姿雯到庭執行職務。
中    華    民    國    99    年    2     月    24    日
                  刑事第二十一庭  審判長法  官  陳信旗
                                        法  官  許映鈞
                                        法  官  俞秀美
上列正本證明與原本無異。
如不服本判決，應於判決送達後10日內敘明上訴理由，向本院提
出上訴狀 (應附繕本) ，上訴於臺灣高等法院。其未敘述上訴理
由者，應於上訴期間屆滿後20日內向本院補提理由書「切勿逕送
上級法院」。
                                        書記官  陳金鳳
中    華    民    國    99    年    2     月    24    日
附錄本判決論罪科刑之法條：
毒品危害防制條例第4 條
    製造、運輸、販賣第一級毒品者，處死刑或無期徒刑；處無
    期徒刑者，得併科新臺幣二千萬元以下罰金。
    製造、運輸、販賣第二級毒品者，處無期徒刑或七年以上有
    期徒刑，得併科新臺幣一千萬元以下罰金。
    製造、運輸、販賣第三級毒品者，處五年以上有期徒刑，得
    併科新臺幣七百萬元以下罰金。
    製造、運輸、販賣第四級毒品者，處三年以上十年以下有期
    徒刑，得併科新臺幣三百萬元以下罰金。
    製造、運輸、販賣專供製造或施用毒品之器具者，處一年以
    上七年以下有期徒刑，得併科新臺幣一百萬元以下罰金。
    前五項之未遂犯罰之。

司法院資訊處製作；財團法人民間司法改革基金會備份。
